【裁判字號】    92,訴,158
【裁判日期】    920827
【裁判案由】    山坡地保育條例等
【裁判全文】
臺灣板橋地方法院刑事判決                          九十二年度訴字第一五八號
    公  訴  人  臺灣板橋地方法院檢察署檢察官
    被      告  乙○○
    選任辯護人  林辰彥律師
                黃淑怡律師
                張凱輝律師
右列被告因違反山坡地保育利用條例案件，經檢察官提起公訴（九十一年度偵字第二
一三八七、二三三一九號），本院判決如左：
    主  文
乙○○無罪。
    理  由
一、公訴意旨略以：被告乙○○為台北縣五股鄉○○○段五股坑小段一一八七之一地
    號土地之經營人，依水土保持法第四條之規定為水土保持義務人，明知該山坡地
    經行政院於民國（下同）六十八年十一月二十一日以台六十八經字第一一七０一
    號函核定及台灣省政府於六十九年二月六日以六九府農山字第一二０一六六號公
    告為之山坡地，亦為依水土保持法經行政院八十五年一月十三日台八十五農０一
    三三五號函核定及台灣省政府八十五年三月六日八五府農水字第一二三一四公告
    之山坡地，且明知於山坡地為開發利用行為時須先擬定水土保持計畫報請主管機
    關核定，於九十一年一月十三日下午三時許，竟未先擬定水土保持計畫即委託丙
    ○○（業據檢察官不起訴處分在案）在所經營之山坡地開挖整地設置墳墓且已致
    生水土流失，迄於同日下午四時許為警當場查獲。因認被告所為係違反山坡地保
    育利用條例第三十五條第三項及水土保持法第三十三條第三項之罪嫌云云。
二、按犯罪事實應依證據認定之，無證據不得推定其犯罪事實；不能證明被告犯罪者
    ，應諭知無罪之判決，刑事訴訟法第一百五十四條、第三百零一條第一項分別定
    有明文。又犯罪事實之認定，係指足以認定被告確有犯罪行為之積極證據而言，
    該項證據且須適合被告犯罪事實之認定，始得採為斷罪資料。事實審法院對於證
    據之取捨，依法雖有自由判斷之權，然積極證據不足證明犯罪事實時，被告之抗
    辯或反證縱屬虛偽，仍非有積極證據足以證明其犯罪時，不能遽為有罪之認定，
    最高法院分別著有二十九年上字第三一０五號、五十三年臺上字第二七五號及三
    十年度上字第一八三一號判例足資參照。
三、公訴人認被告乙○○涉嫌違反山坡地保育利用條例第三十五條第三項及水土保持
    法第三十三條第三項之罪嫌，係以被告受土地所有人黃兆麟委託經營管理，有黃
    兆麟出具之授權書在卷可稽，僱用丙○○整地前並無擬具水土保持計畫，業據被
    告供認在卷，且僱用丙○○之整地行為已致生水土流失，復有台北縣政府九十一
    年九月九日北府農山字第０九一０五三０二四五號函在卷足憑，而從照片中開挖
    情形及附近墓地觀之，丙○○應係受被告委託在上開山坡地設置墳墓，非如丙○
    ○所供稱僅係填平凹洞而已，大雨自然沖刷絕無形成如照片所示形同墓穴之可能
    ，為其主要論據。訊據被告乙○○則矢口否認有何違反山坡地保育利用條例及水
    土保持法之犯行，辯稱：伊並無設置墳墓，僱用丙○○係為將該處的洞填平等語
    。被告之辯護人則以依台北縣政府農業局承辦人所為證述有關本案僅有致生水土
    流失之虞之情形，根本未達發生具體危險之程度等語為其辯護。
四、經查，本件經台北縣政府農業局及五股鄉公所人員於九十一年三月十二日至台北
    縣五股鄉○○○段五股坑小段一一八七之一地號現場會勘結果，僅認定被告有在
    本件山坡地開挖整地乙情，有台北縣違規使用山坡地涉及違反水土保持法、山坡
    地保育利用條例案件現場會勘紀錄一份附卷可稽（見台灣板橋地方法院檢察署九
    十一年度他字第一四三九號偵查卷宗第十一頁）。又檢察官函囑台北縣政府查明
    該地號之土地是否為行政院核定公告之山坡地，是否會致生水土流失等情，經台
    北縣政府於九十一年九月九日北府農山字第０九一０五三０二四五號函函覆稱：
    「經查首揭地號土地，確係依山坡地保育利用條例經行政院六十八年十一月二十
    一日台六十八經字第一一七０一號函核定，台灣省政府六十九年二月六日六九府
    農山字第一二０一六六號公告為法定之山坡地；亦為依據水土保持法經行政院八
    十五年一月十三日台八十五農０一三三五號函核定，台灣省政府八十五年三月六
    日八五府農水字第一二三一四公告之山坡地。依行政院農業委員會八十五年十一
    月四日八五農林字第八五一五二五六０Ａ號函說明二略以：依水土保持法立法意
    旨，如有同法施行細則第三十五條第一項第一款至第七款情形之一者，即可認定
    『致生水土流失』。復依據農委會八十五年二月一日八五農林字第五一０三六０
    九Ａ號函說明二略以：「如何『致生水土流失』原因很多，因涉及個案事實認定
    ，不能一概而論，本會不宜書面表示意見。宜請貴院就具體案件個別認定；或請
    循鑑定程序請具專業知識經驗之水土保持相關機關（構）、團體予以鑑定，以為
    審判之證據資料。本案被告於該地已有破壞地表之情形，初步認定已構成致生水
    土流失，惟為求審慎，仍可依前揭函所示，請專業單位鑑定。」（見同署九十一
    年度偵字第二二五六號偵查卷宗第四十六至四十七頁）。次按，山坡地保育利用
    條例第三十五條第三項前段及水土保持法第三十三條第三項前段，係以行為人依
    法應擬具水土保持計畫而未擬具，或水土保持計畫未經核定而擅自實施，或未依
    核定之水土保持計畫實施，致生水土流失、毀損水土保持處理與維護設施或釀成
    災害者；或以行為人違反第十二條至第十四條規定之一，未先擬具水土保持計畫
    或未依核定計畫實施水土保持之處理與維護者，或違反第二十三條規定，未在規
    定期限內改正或實施仍不合水土保持技術規範者，致生水土流失或毀損水土保持
    之處理與維護設施者，為其構成要件，此觀各該條項文義自明。是前二條項之罪
    須以致生水土流失之實害結果為前提，僅有致生水土流失之虞者仍不該當於前開
    二罪之構成要件。是本件應審究者，則為被告之行為有否致生水土流失之實害結
    果？經證人即台北縣政府農業局之承辦人甲○○於本院調查時證稱：「因地檢署
    發函，我去現場履勘時，已生雜草無法判定... 破壞地表就有水土流失之虞...
    照片可清楚看出是做墳墓」等語（見本院卷宗九十二年六月二十五日調查筆錄）
    ，茲本案既如證人所述僅係有「致生水土流失之虞」之抽象危險，尚未能明確指
    明客觀上究有發生如何具體之水土流失情事。再被告經舉發取締後，即積極回復
    上開土地植生覆蓋，經台北縣政府於九十一年八月二十八日現場勘查結果，確實
    已依規定完成植生覆蓋，復有台北縣政府九十一年十月二十一日北府農山字第０
    九一０六一五一六五號函一份在卷可憑（附於台灣板橋地方法院檢察署九十一年
    偵字第二一三八七號卷內），而經本院分別電詢台灣省水土保持技士工會藍總幹
    事及南投縣水土保持局李科長有關是否可就舉發取締當時所拍攝之現場照片數幀
    以判定究否有水土流失之情形，其等皆答稱無法僅由照片判斷有否水土流失之情
    形等語（見附於本院卷內之公務電話聯繫紀錄二紙），然本案現場既已經被告植
    生覆蓋，故亦無再至現場履勘之必要。是本件查無積極證據足資證明被告於本件
    山坡地僱工整地，有致生水土流失之實害結果發生之情事，核與首揭山坡地保育
    利用條例第三十五條第三項前段及水土保持法第三十三條第三項前段之構成要件
    尚屬有間。揆諸首揭法條規定，顯不能證明被告有公訴人所指訴之犯行，是不能
    證明被告犯罪，爰依法諭知被告無罪之判決。據上論斷，應依刑事訴訟法第三百
    零一條第一項前段，判決如主文。
本案經檢察官林佩菁到庭執行職務
中      華      民      國      九十二    年     八     月    二十七    日
                                  臺灣板橋地方法院刑事第二庭
              法  官  陳  靜  茹
右正本證明與原本無異。
如不服本判決，應於判決送達後十日內，向本院提出上訴狀（應附繕本），上訴於臺
灣高等法院。
                                      書記官  廖  美  紅
中      華      民      國      九十二    年     八     月    二十九    日


司法院資訊處製作；財團法人民間司法改革基金會備份。
